臺灣高等法院刑事判決　　　　　　　　　96年度上易字第67號
上　訴　人　臺灣臺北地方法院檢察署檢察官
被　　　告　乙○○（原名范月丹）
選任辯護人　陳恂如律師
上列上訴人因被告詐欺案件，不服臺灣臺北地方法院95年度易字
第1909號，中華民國95年11月20日第一審判決（起訴案號：臺灣
臺北地方法院檢察署95年度偵字第15756號），提起上訴，本院
判決如下：
    主  文
上訴駁回。
    理  由
一、公訴意旨略以：被告乙○○（原名范月丹）係台北市○○○
    路○段378之1號「阿丹美髮屋」之負責人，於民國92年5 月8
    日晚間某時許，在上址店內工作時，因見另一美髮師藍尤敏
    甫離開其客戶丙○○身旁，即上前向丙○○詐稱：藍女積欠
    債務，其現在會妥善照顧藍女，未來會將該店一半股份轉讓
    予藍女，但現在藍女經濟情況不好，手頭缺錢，藍女希望商
    借新台幣（下同）50萬元等語，因丙○○認為藍女與乙○○
    應已商議妥當，故未即向藍女查證，因此陷於錯誤，而於翌
    日（即9日）匯款50萬元至另一店員田靖綺設於台灣中小企
    業銀行復興分行（下稱台灣企銀）帳戶內，嗣後丙○○請求
    藍女返還款項時，藍女表示不知此事，丙○○始知受騙。因
    認被告乙○○涉犯刑法第339條第1項之詐欺取財罪嫌云云。
二、按犯罪事實應依證據認定之，無證據不得認定犯罪事實。不
    能證明被告犯罪者，應諭知無罪之判決，刑事訴訟法第154
    條第2項、第301條第1項分別定有明文。又事實之認定，應
    憑證據，如未能發現相當證據，或證據不足以證明，自不能
    以推測或擬制之方法，以為裁判基礎，最高法院著有40年台
    上字第86號判例可資參照。至告訴人之指訴，係以使被告受
    刑事訴追為目的，是以告訴人之指訴為證據方法，除其指訴
    須無瑕疵，且應有查與事實相符之佐證，始得資為判決之基
    礎，亦經最高法院著有52年台上字第1300號及61年台上字第
    3099號判例可資參照。而所謂無瑕疵，係指被害人所為不利
    被告之陳述，與社會上一般生活經驗或卷存其他客觀事實並
    無矛盾而言；另所謂就其他方面調查認與事實相符，非僅以
    所援用之旁證足以證明被害結果為已足，尤須綜合一切積極
    佐證，除認定被告確為加害人之可能外，在推理上無從另為
    其他合理原因之假設，有一不合於此，即不能以被害人之陳
    述作為論斷之證據。
三、本件公訴人認被告涉犯前揭詐欺取財之犯行，係以告訴人丙○○之指訴，及證人藍尤敏、田靖綺之證詞，並有卷附之台
    北銀行、彰化銀行匯款單各1紙為其憑據。訊據被告堅詞否
    認有詐欺犯行，辯稱：92年5月間，伊並非「阿丹美髮屋」
    之負責人，伊當時僅是設計師，受僱於田靖綺，伊並未代藍
    尤敏向丙○○借錢，亦未向丙○○說：藍尤敏積欠債務，會
    妥善照顧藍女，未來會將該店一半股份轉讓給與藍女，現在
    藍女經濟不好，手頭缺錢，藍女希望商借五十萬元云云，錢
    是藍尤敏向丙○○借的，丙○○與藍尤敏商談借款事務時，
    伊並未在場，是借完後，藍尤敏告訴伊，伊才去向丙○○道
    謝，且這五十萬元不是伊收的，是否匯進田靖綺之帳戶伊不
    清楚等語。
四、經查：
  (一)告訴人丙○○於92年5月8日晚間某時許，前往「阿丹美髮屋
    」消費後，旋於翌日（即同年5月9日）匯款50萬元至該美髮
    店店員田靖綺設於台灣企銀帳號00000000000號之帳戶，且
    前揭款項多用於經營「阿丹美髮屋」所需之店租、貨款及員
    工薪資等管銷費用等情，業據被告自承不諱（見原審卷第40
    至41頁、109頁），並經證人即告訴人丙○○、田靖綺於原
    審審理中證述甚詳（見原審卷第98至101頁、104至108頁）
    ，復有台灣企銀95年6月14日95 復興字第0709500052號函暨
    函附之開戶資料、活期存款客戶異動資料各1份、台北銀行
    入戶電匯回條、彰化銀行匯款回條聯各1紙在卷可憑（見95
    年度他字第695號卷第32至33頁、46至51頁），此部分事實
    ，並無疑義。
  (二)公訴人雖引用證人丙○○之證詞，認被告涉有前揭詐欺犯行
    ，惟丙○○證述其遭詐欺之過程，尚有下列疑點，而難遽信
    為真：(1)依證人丙○○於原審審理中證稱：伊於92年5月8日
    去「阿丹美髮屋」作頭髮，當時因藍尤敏在幫另一客人作頭
    髮，伊就在旁看書，後來被告過來說藍尤敏從南部上來，將
    藍尤敏留在被告自己的店內，並說會好好照顧藍尤敏，要把
    一半股份給藍尤敏，因為藍尤敏家裡缺錢，她南部的店收起
    來，藍尤敏想要認股份，被告說要讓一部分股份給藍尤敏，
    藍尤敏想要跟伊借錢，但不好意思開口，後來被告拿了1張
    單子，上面有手寫之戶名及帳號，要伊於這兩天匯款，伊就
    匯款給她，她說店裡生意還不錯，等藍尤敏賺到錢，會叫她
    每月還伊一點，當時藍尤敏在幫其他客人吹頭髮，伊和被告
    談話時與藍尤敏間隔一個座位，相距約2公尺左右，後來藍
    尤敏就過來幫伊作頭髮，作了約3小時等語（見原審卷第98
    至100頁背面），且經證人藍尤敏於原審結證稱：被告與丙○○談話時，與伊尚隔一個位置等語（見原審卷第104頁）
    ，則以丙○○指訴其遭詐騙過程與藍尤敏所在位置觀之，被
    告是否可能在僅相距一個座位之距離內，甘冒隨時遭藍尤敏
    聽聞之風險，而冒用藍尤敏名義，向丙○○借款50萬元乙情
    ，已有可疑。參以被告亦知悉藍尤敏稍後即將為丙○○作美
    髮服務，丙○○隨時有可能向藍尤敏查證上情或提及借、還
    款之時間與方式等細節，苟丙○○上開陳訴為真，則被告非
    僅以此公然於藍尤敏面前為詐欺犯行，其後復任由丙○○與
    藍尤敏2人交談、相處達3小時之久，而竟全然不擔心其前開
    詐術立即遭藍尤敏拆穿，亦有違常情。(2)又據丙○○證稱：
    藍尤敏為伊作頭髮之3小時內，伊都未向藍尤敏求證，借款
    後2、3個月，伊才去向藍尤敏要求還錢云云（見原審卷第99
    至100頁），然參之丙○○借款來源中之25萬元係向同事借
    貸，且須向同事支付每個月2500元之利息，另25萬元則是政
    府核發之殘障補助金等情，業據其證述在卷（見原審卷第
    101、102頁），顯見丙○○並非經濟甚為富裕之人，從而其
    指稱：出借上開50萬元款項前、及借款後2、3個月內均未向
    藍尤敏本人提及此事云云，亦難認與一般出借數十萬元款項
    均會與借款人言明還款方式、時間及利息計算之社會交易常
    態相符，而難以採信。
  (三)再者，公訴人係依證人藍尤敏證稱：伊當時並不知被告向告
    訴人借款50萬元，是事後丙○○跟伊要這筆錢，伊才知情云
    云（見原審卷第102頁反面），認被告未經藍尤敏之委託，
    冒用其名義向丙○○詐欺金錢乙節，核與證人田靖綺於偵查
    中所證稱：伊記得5月8日那天，伊在櫃臺做事，被告來告訴
    伊她向丙○○借到錢，沒多久藍尤敏也走過來櫃臺，被告就
    告訴藍尤敏說有向丙○○借到錢了等語（參見偵卷第5頁）
    ，尚有未合，況證人藍尤敏就本件50萬元之借貸關係究係存
    在於何債務人間之證述，與其利害攸關，從而其是否為圖解
    免民事責任，而為不實之陳述，亦非無疑。再參諸被告供稱
    ：伊於92年5月9日50萬元匯款進來後，曾向公司借款10萬元
    ，且係分次領走，有書立借據等語，核與證人田靖綺於原審
    證稱：伊記得在隔天50萬元匯款進來時，藍尤敏與伊及被告
    坐在辦公桌，藍尤敏說這個錢是公有，如被告要借款10萬元
    要簽借據，等於向公司借款10萬元等語相符（見原審卷第
    105頁），且藍尤敏於原審亦證稱：借款10萬元這件事，伊
    於借款當日就在旁聽見被告在與田靖綺談等語（見原審卷第
    103頁），復有被告所提出之現金借支單1紙附卷可稽（見原
    審卷第71頁），顯見前開借款10萬元一事，並非被告所憑空
    杜撰，衡情苟被告當時仍係「阿丹美髮屋」之獨資負責人，
    欲從中借款10萬元，豈有書立借據予該美髮屋之必要，佐以
    本案之借貸前，被告已於92年3月1日將該店頂讓予案外人石
    正浩，業據被告供述不諱，且有讓渡書1份及台北市政府營
    利事業登記證1紙在卷可憑（見原審卷第109頁、第55、56頁
    ），徵之案外人石正浩曾為藍尤敏交往之男友，亦據藍尤敏
    證述屬實（見同卷第102頁反面），被告則辯稱：借款當時
    伊和藍尤敏已共同經營「阿丹美髮屋」等語，即非不可採信
    ，參以證人即曾任「阿丹美髮屋」美髮設計師助理之甲○○
    於本院到庭證稱：伊於92年4月到7月在「阿丹美髮屋」任職
    ，當時是由藍尤敏面試等語（見本院96年3月6日審判筆錄第
    3頁），藍尤敏既為店內僱用職員面試，顯見其對該店人事
    任用具有決定權，益徵其確有參與該店之經營，非僅為受僱
    人。雖證人甲○○亦證稱：工作期間店長是被告，員工都稱
    呼她老闆等語，惟該店原本即係由被告經營，嗣後才讓渡予
    石正浩，故店內員工仍沿用「老闆」之舊稱呼對當時猶在職
    之被告，並無悖於常情，況且被告當時亦確有共同經營該店
    ，故證人甲○○之證詞足以佐證藍尤敏與被告有共同經營「
    阿丹美髮屋」一事。被告當時既與藍尤敏共同經營「阿丹美
    髮屋」，則藍尤敏亦有負責籌措該店資金之必要，是縱被告
    確有以上開理由向丙○○借款，亦難認非係經藍尤敏授權為
    之，而供渠2人共同經營「阿丹美髮屋」週轉之用，故藍尤
    敏之前開證述，仍有諸多可疑之處，尚不足作為被告不利之
    認定。
五、綜上所述，丙○○之指訴及藍尤敏之證詞，既有如上之瑕疵
    及可疑之處，且無法排除藍尤敏有委託被告向丙○○借款，
    以供渠等共同經營「阿丹美髮屋」之可能，則依「罪疑唯有
    利於被告」之原則，應認本件卷存之證據資料尚不足以證明
    被告犯罪，自應對被告作有利之認定，此外復查無其他積極
    證據足資證明被告有何詐欺之犯行，自屬不能證明被告犯罪
    。
六、原審審理結果，認不能證明被告犯詐欺取財罪，而諭知被告
    無罪判決，經核其認事用法及證據之取捨，均無違誤。檢察
    官循丙○○狀請上訴意旨認田靖綺自承無法確知被告向丙○○借錢前，藍尤敏是否知悉，及藍尤敏是否同意被告以其
    名意向丙○○借錢。田靖綺於台灣企銀之帳戶是被告叫其
    開立，該帳戶之存摺、印鑑亦交由被告保管，顯見被告是該
    店之實際負責人。被告向丙○○借款時，藍尤敏雖隔一個
    座位距離，惟當時藍尤敏正為客人吹頭，吹風機聲音轟轟作
    響，藍尤敏不可能聽聞被告與丙○○之談話內容。丙○○
    與藍尤敏間有親戚關係，藍尤敏既已委由被告向其借錢，必
    有難言之隱，故丙○○未向藍尤敏求證借錢一事，此合乎情
    理。被告向美髮屋借款10萬元之事，核與本件詐欺無涉，
    原判決混為一談，實有謬誤云云，指摘原判決不當。惟據證
    人田靖綺前揭證詞，被告確有於5月8日當天告知藍尤敏已向
    丙○○借到錢一事，衡諸常情，被告若有意佯用藍尤敏名義
    向丙○○詐財，當會刻意對藍尤敏隱瞞曾向丙○○借款之事
    ，以防藍尤敏嗣後與丙○○聊及此事而遭揭露，惟被告不僅
    於借款當日即將已向丙○○借款之事告知藍尤敏，藍尤敏知
    悉後亦未向被告追問何以向與其有親戚關係之丙○○借款，
    及詢問借款之用途、目的、金額等事項，應認被告確無冒用
    藍尤敏之名義借款，且藍尤敏事先應已知悉欲向丙○○借款
    一事。至於田靖綺於台灣企銀之帳戶，據田靖綺於偵訊時證
    稱：係因被告信用不好，就以伊名義申請刷卡機，並將刷卡
    機刷的信用卡入到伊開立的台灣企銀帳戶，所以才要伊去開
    戶，當時是藍尤敏陪伊去開戶，開完戶後印鑑、提款卡及存
    摺並非由伊保管，伊知道藍尤敏和被告有一個皮包，裡面都
    放當日的營收及印鑑、提款卡、存摺，她們2人會隨身攜帶
    ，誰在店內就由誰保管，如果一人離開，就會交給另一人保
    管等語（見偵卷第6頁、第12頁），藍尤敏亦自承其偶爾有
    保管此黑皮夾（見偵卷第12頁），故丙○○上訴意旨以田靖
    綺所開立前揭帳戶之存摺、印鑑等資料由被告保管，即認被
    告才為該美髮店之實際負責人云云，顯與事實不符。另原判
    決引用被告向美髮屋借款10萬元立具借據之事，僅係用以證
    明被告並非美髮店之獨資負責人，並未將該10萬元與本件50
    萬元混淆；又丙○○指訴被告在與藍尤敏隔一座位之距離向
    其借款，及其本人並未當場向藍尤敏詢問借款事由，已詳如
    前述，上訴意旨猶執前詞指摘，其上訴為無理由，應予駁回
    。
七、據上論斷，應依刑事訴訟法第368條，判決如主文。
本案經檢察官謝英民到庭執行職務。
中   華    民    國    96    年    3     月    20     日
                  刑事第二庭審判長法  官  呂丹玉
                                  法  官  王詠寰
                                  法  官  林恆吉
以上正本證明與原本無異。
不得上訴。
                                  書記官  劉文美
中　　華　　民　　國　　96　　年　　3 　　月　　20　　日
